【裁判字號】    99,上,132
【裁判日期】    990720
【裁判案由】    清償借款
【裁判全文】
臺灣高等法院臺中分院民事判決           99年度上字第132號
上  訴  人  乙○○
送達代收人  壬○○
訴訟代理人  趙惠如律師
複  代理人  洪崇欽律師
被  上訴人  戊○○○
被  上訴人  辛○○
被  上訴人  己○○
被  上訴人  庚○○
被  上訴人  丙○○
被  上訴人  丁○○
前列六人共同
訴訟代理人  施廷勳律師
前列六人共同
複  代理人  甲○○
上列當事人間請求清償借款事件，上訴人對於民國 99年2月24日
臺灣彰化地方法院 98年度訴字第862號第一審判決提起上訴，本
院於99年7月6日言詞辯論終結，判決如下：
    主  文
上訴駁回。
第二審訴訟費用由上訴人負擔。
    事實及理由
一、被上訴人主張：上訴人曾於民國（下同） 91年9月26日向訴
    外人蔡西淵（於 97年1月27日死亡，為被上訴人戊○○○之
    配偶，被上訴人辛○○等 5人之父）借款新臺幣（下同）42
    萬元，又於 91年11月28日向蔡西淵借款150萬元（同一日分
    別匯款三筆，每筆各50萬元），嗣上訴人簽發支票予蔡西淵
    收執，以為屆期清償之憑據，惟屆期後，上訴人僅清償部分
    借款，尚餘 170萬未清償，上訴人遂又簽發原判決附表一所
    示17紙面額各為10萬元之支票交予蔡西淵收執，以分期清償
    ，惟屆期上訴人卻又無法清償，且向蔡西淵商求勿提示支票
    ，以避免造成其退票之不良紀錄，蔡西淵始未提示。詎蔡西
    淵過世後由被上訴人戊○○○等 6人依法繼承債權，並向上
    訴人催索欠款，然上訴人均置之不理，爰依繼承及消費借貸
    之法律關係，求為命上訴人給付被上訴人戊○○○、辛○○
    、己○○、庚○○、丙○○、丁○○等6人170萬元，及自原
    判決附表一所示利息起算日起至清償日止，按年息百分之 5
    計算之利息，並願供擔保，請准宣告假執行之判決。
二、上訴人則以：伊不否認原判決附表一所示17紙支票為伊所簽
    發，惟簽發該支票，並非向蔡西淵借貸之用，且因簽發之時
    日已久，簽發該17紙支票之用途，伊已無從查證。伊於91、
    92年間與蔡西淵間確互有金錢往來，惟均已會算完畢，雙方
    互不相欠。伊不否認確實有收到蔡西淵於 91年9月26日所匯
    42萬元及於 91年11月28日所匯150萬元之借款，惟伊已簽發
    原判決附表二所示支票總計 157萬0451元交予被上訴人兌領
    ，加上被上訴人自承曾兌領伊所簽發如原判決附表三所示共
    60萬元支票，伊清償數額已共計 217萬0451元，已未積欠被
    上訴人任何款項等語，資為抗辯。並求為判決駁回被上訴人
    之訴，如受不利判決，願供擔保請准免假執行。
三、原審判命上訴人應給付被上訴人170萬元，及自98年10月7日
    起至清償日止，按年息百分之 5計算之利息，駁回被上訴人
    其餘部分之請求，並依兩造聲請，就被上訴人勝訴部分分別
    為准、免假執行之宣告；被上訴人就其敗訴部分未聲明不服
    ，此部分已經確定。上訴人則就其敗訴部分聲明不服，求為
    判決(一)原判決命上訴人給付部分及該部分假執行之宣告並訴
    訟費用之裁判均廢棄。(二)上廢棄部分，被上訴人在第一審之
    訴及假執行之聲請均駁回。
四、兩造不爭執之事實：
  (一)蔡西淵曾於 91年9月26日匯款42萬元至上訴人所經營之富璘
    實業有限公司設於華南商業銀行和美分行（下稱華南銀行和
    美分行）帳戶，另又於 91年11月28日匯款150萬元（同一日
    分別匯款三筆，每筆各50萬元）至上訴人設於華南銀行和美
    分行帳戶，且該等款項係蔡西淵貸與上訴人之借款。
  (二)上訴人曾簽發原判決附表一所示17紙面額各為10萬元之支票
    交予蔡西淵收執，惟蔡西淵均未提示。
  (三)上訴人曾簽發原判決附表二所示支票總計 157萬0451元及原
    判決附表三所示共60萬元支票交予被上訴人兌領。
  (四)蔡西淵於 97年1月27日死亡，繼承人為其配偶即被上訴人戊
    ○○○及其子女被上訴人辛○○等5人。
  (五)上開事實，並有原判決附表一所示17紙支票影本、繼承系統
    表、戶籍謄本、富璘實業有限公司登記資料、蔡西淵之華南
    銀行和美分行及合庫銀行和美分行帳戶之存摺封面及內頁影
    本、華南銀行和美分行及合庫銀行和美分行之函文等件在卷
    可考（參原審卷第 5至18頁、第73頁、第108頁至109頁、第
    115至116頁），堪信為真實。
五、被上訴人主張上訴人曾各於 91年9月26日、同年11月28日收
    受蔡西淵貸與之款項42萬元、150萬元，嗣上訴人尚有170萬
    元借款未清償等情，為上訴人所否認，並以前揭情詞置辯。
    茲就兩造爭執析述如下：
  (一)按借用人應於約定期間內，返還與所借用物種類、品質、數
    量相同之物；當事人主張有利於己之事實，應負舉證責任，
    民法第478條、民事訴訟法第277條前段分別定有明文。次按
    給付之訴固應由原告先負舉證責任，然若原告主張之債權額
    ，被告不為否認，而另以有清償、抵銷或免除等債之消滅原
    因為抗辯者，其舉證責任，即應由被告負之；消費借貸之借
    用人主張借款業已清償，而貸與人主張借用人此項清償之款
    項，係屬另筆債務，並非系爭借款者，依舉證責任分配之原
    則，應由貸與人就另筆債務之存在負舉證責任，亦有最高法
    院43年度臺上字第13號、73年度臺上字第2383號判決足資參
    照。
  (二)被上訴人主張蔡西淵各於 91年9月26日、同年11月28日貸與
    上訴人 42萬元、150萬元之事實，已據其提出富璘實業有限
    公司登記資料、蔡西淵之華南銀行和美分行、合庫銀行和美
    分行帳戶之存摺影本為證，並經華南銀行和美分行及合庫銀
    行和美分行函覆屬實，且為上訴人所不爭執，業如前述，是
    上情堪以認定。至上訴人於原審雖辯稱：其已簽發原判決附
    表二所示支票總計 157萬0451元交予被上訴人兌領，加上被
    上訴人自承曾兌領上訴人所簽發如原判決附表三所示共60萬
    元支票，上訴人清償數額已共計 217萬0451元，已未積欠被
    上訴人任何款項。惟查：被上訴人主張蔡西淵自 88年3月11
    日至91年11月28日借予上訴人之金錢已達2477萬1010元（原
    審卷第123至126頁準備書狀及交付款項明細表），上訴人收
    受書狀後亦未否認，況上訴人已自承其於91、92年間與蔡西
    淵互有金錢往來（原審卷第93頁），而被上訴人於訴訟中主
    張蔡西淵另曾分別於 91年3月18日、同年4月12日、同年4月
    26 日匯款予上訴人總計407萬2620元（原審卷第38頁），並
    提出匯款單據、合庫銀行和美分行存摺封面及內頁影本為證
    （原審卷第40至46頁），且經合庫銀行和美分行函覆屬實（
    原審卷第59頁），上訴人就蔡西淵有貸與其前述 407萬2620
    元亦未否認，僅稱伊已簽發10紙共計 433萬9790元之支票予
    被上訴人兌領而已清償等語（原審卷第93頁），則縱認上訴
    人所稱其已簽發10紙共計 433萬9790元之支票予被上訴人兌
    領以清償債務為真，則依被上訴人所主張且上訴人亦不爭執
    之訴外人蔡西淵自 88年3月11日至91年11月28日借予上訴人
    之金錢達2477萬1010元之情事，難謂上訴人就其向蔡西淵借
    貸之款項已全部清償，又依上訴人所述，足見上訴人清償向
    蔡西淵借貸之款項，均係以簽發支票予蔡西淵兌領之方式為
    之，觀諸原判決附表一所示17紙支票之面額均相同，且每紙
    支票之發票日各相差 1個月，益徵被上訴人主張上訴人簽發
    附表一所示17紙支票交予蔡西淵，係用以清償積欠蔡西淵之
    系爭 170萬元借款，並非子虛，而上訴人就其非因積欠借款
    而簽發原判決附表一所示17紙支票此有利於己之事實，並未
    舉證以實其說，僅空言辯稱已忘記簽發之原因云云，洵非可
    採，準此，苟如上訴人所辯其已清償系爭 170萬元借款，豈
    需簽發原判決附表一所示支票交予蔡西淵收執？是上訴人辯
    稱其已清償云云，已難遽信。參以證人林信收於原審具結證
    述：被上訴人丙○○向伊表示上訴人欠伊之父親錢，距今 5
    、 6個月前，伊便與被上訴人丙○○一起前往上訴人住處找
    上訴人，被上訴人丙○○問上訴人為何都沒有匯錢，好像是
    1個月要還1萬元，上訴人稱現在沒有錢，並說有一塊地若有
    蓋房子，房子若出售再還錢等語明確（原審卷第 142頁反面
    ），故被上訴人主張上訴人所抗辯清償之款項，係另筆債務
    ，已非無稽。是以被上訴人已就蔡西淵與上訴人間除本案之
    借貸債務外，尚有其他債務存在之事實，盡其舉證責任，參
    諸首開法條及裁判意旨，自應由上訴人就其簽發原判決附表
    二、三所示支票係清償本件借貸債務之事實負舉證責任，惟
    僅憑該等支票尚不能據以認定係清償本件 170萬元借貸債務
    ，故上訴人抗辯其已清償系爭 170萬元，未能舉證證明，所
    辯委無足取。是應認本件上訴人各於 91年9月26日、同年11
    月28日向蔡西淵借用之42萬元、150萬元總計192萬元，尚餘
    170 萬元未清償，依首開法條規定，上訴人自應負清償之責
    。
  (三)上訴人辯稱：伊於蔡西淵交付最後一筆借款即91年11月28日
    之後，仍清償達378萬3170元，顯見，系爭170萬元上訴人確
    已清償云云。惟按借貸款項，還款日必然係後於借款日。故
    上訴人縱於收受系爭借款後曾給付被上訴人 378萬3170元，
    亦不過是清償更早於系爭借款之他筆借款債務，非為清償系
    爭借款，否則何以未取回系爭17紙借款擔保支票？再參以上
    訴人所提清償明細表（本院卷第 8至10頁）、及清償明細影
    本12張（本院卷第82至93頁），姑不論真實與否，依其所提
    由蔡西淵兌領最後乙紙支票之發票日為92年12月28日（本院
    卷第93頁），然上訴人卻尚於其後簽發，於 95年3月31日由
    丁○○提示兌領之面額10萬元之支票交蔡西淵收執，此有丁
    ○○之第七商業銀行彰美分行活期儲蓄存款存摺影本附卷可
    查（本院卷第42頁），並經上訴人承認該支票係簽發與蔡西
    淵無訛（本院卷第62頁反面）。則若上訴人所提上開清償明
    細表之金額係用於清償系爭借款，且嗣後已未欠被上訴人任
    何債務，為何仍再給付該10萬元支票？另上訴人雖稱該10萬
    元支票是與蔡西淵在94、95年間的小額借貸，與本件無關云
    云。（本院卷第62頁反面）惟查：上訴人於本院稱蔡西淵交
    付最後一筆借款日為91年11月28日，現又主張該10萬元之支
    票係與蔡西淵在94、95年間的小額借貸，相互矛盾，而不可
    採。
  (四)上訴人又辯稱：如上訴人確實積欠蔡西淵 170萬元之借款未
    償，則蔡西淵為何執有上訴人簽發之系爭17紙支票均未提示
    ？又均罹於票據時效云云。然查上訴人於簽發交付系爭支票
    與蔡西淵後，蔡西淵即囑咐被上訴人丁○○將即將屆發票日
    之支票軋入銀行託收，故丁○○遂於 95年6月24日先將最早
    到期，發票日 95年7月31日，面額10萬元之支票存入其設於
    第七商業銀行之甲存帳戶託收，有支票影本 1張附卷可稽，
    （本院卷第58頁）惟嗣後因上訴人通知被上訴人無資力兌現
    ，被上訴人方將該支票抽回，亦有第七商業銀行接受委託後
    ，於前揭支票左側所蓋「第七商業銀行」名條章及代收票據
    送件簿上之委託登記明細、銀行嗣後所蓋「抽回」戳記等可
    證（本院卷第58、59頁）。足見上訴人要求延票，被上訴人
    方未再積極予以提示系爭支票，蓋上訴人既已無力給付票款
    ，又何須徒增雙方麻煩？是上訴人執上開理由抗辯，亦無可
    取。
  (五)上訴人又以伊根本不認識證人林信收，且林信收亦未與丙○
    ○至伊家中、伊名下除遭被上訴人聲請假執行之自住房地外
    ，根本無其他可供建築之土地云云。然查，證人林信收乃應
    丙○○邀約陪同前往，和上訴人是否相識與待證事實毫無關
    連，重點係證人親聞丙○○問上訴人「為何都沒有匯錢，‧
    ‧‧被告稱現在沒有錢」，足見上訴人確實積欠被上訴人金
    錢債務。而證人證述「被告說有一塊地若有蓋房子，房子若
    出售再還錢」等語（原審卷第 142頁反面），經查上訴人之
    父親葉煙柳確實共有分割後坐落彰化縣和美鎮○○段874-32
    地號等32筆土地，均已分割成建築房屋基地，（本院卷第43
    至48頁）。足見證人林信收所述非虛，上訴人以其父之土地
    稱為自己之土地，請求被上訴人延期清償，與常情相符。足
    堪採信。
  (六)又按給付無確定期限者，債務人於債權人得請求給付時，經
    其催告而未為給付，自受催告時起，負遲延責任；其經債權
    人起訴而送達訴狀，或依督促程序送達支付命令，或為其他
    相類之行為者，與催告有同一之效力；應付利息之債務，其
    利率未經約定，亦無法律可據者，週年利率為百分之 5，民
    法第 229條第2項、第233條第1項前段、第203條分別定有明
    文。本件被上訴人既未舉證證明蔡西淵就系爭借款有約定清
    償日期，是其請求上訴人返還系爭借款，自屬無確定期限之
    給付，依上開規定，其得請求上訴人給付自催告時起按法定
    利率計算之遲延利息。故被上訴人請求上訴人給付自起訴狀
    繕本送達於上訴人之翌日即 98年10月7日起至清償日止，按
    年息百分之5計算之利息，自屬有據，應予准許。
六、按繼承人自繼承開始時，除本法另有規定外，承受被繼承人
    財產上之一切權利義務，民法第1148條定有明文。查被上訴
    人戊○○○等 6人為蔡西淵之繼承人，有被上訴人提出之繼
    承系統表及戶籍謄本在卷可憑（原審卷第11至18頁），且為
    上訴人所不爭，從而，被上訴人依消費借貸之法律關係，請
    求上訴人給付 170萬元及自起訴狀繕本送達上訴人之翌日即
    98年10月7日起至清償日止，按年息版分之5計算之利息，為
    有理由，應予准許。原審判命上訴人如數給付，並依兩造聲
    請，分別為准、免假執行之宣告，於法並無不合。上訴意旨
    指摘原判決不當，求予廢棄改判，為無理由，應予駁回。
七、本件事證已臻明確，兩造其餘之攻擊防禦方法及所提之證據
    ，核與判決結果不生影響，爰毋庸一一論述，併此敘明。
八、據上論結，本件上訴為無理由，依民事訴訟法第449條第1項
    、第78條，判決如主文。
中    華    民    國    99    年    7     月    20    日
                民事第三庭    審判長法  官  陳照德
                                    法  官  朱  樑
                                    法  官  曾謀貴
以上正本係照原本作成。
如對本判決上訴，須於收受判決送達後20日內向本院提出上訴書
狀，其未表明上訴理由者，應於提出上訴後20日內向本院提出上
訴理由書（須按他造人數附具繕本）。
上訴時應提出委任律師為訴訟代理人之委任狀。具有民事訴訟法
第466條之1第1項但書或第2項之情形為訴訟代理人者，另應附具
律師及格證書及釋明委任人與受任人有該條項所定關係之釋明文
書影本。如委任律師提起上訴者，應一併繳納上訴審裁判費。
                                    書記官  王麗珍
中    華    民    國    99    年    7     月    20    日
                                                      Ｖ

司法院資訊處製作；財團法人民間司法改革基金會備份。
